最　高　行　政　法　院　判　決　　　　　　　　　　九十一年度判字第三五九號
　　原　　　告　甲○○
　　　　　　　　　　　　送達代.
　　被　　　告　財政部臺北市國稅局
　　代　表　人　張盛和
右當事人間因綜合所得稅事件，原告不服行政院中華民國八十九年三月二十七日台八
十九訴字第○八六三○號再訴願決定，提起行政訴訟。本院判決如左︰
    主  文
再訴願決定、訴願決定及原處分關於原告漏報取自群暉興業股份有限公司之營利所得
所處罰鍰部分撤銷。
原告其餘之訴駁回。
訴訟費用由被告負擔三分之一，餘由原告負擔。
    事  實
緣原告民國八十一年度綜合所得稅結算申報，原經被告核定有案。嗣被告以原告係群
暉興業股份有限公司（以下簡稱群暉公司）之股東，該公司以八十年度出售非屬資本
財之土地利得，於八十一年度轉增資配股予各股東，其中原告取得增資配股三九、六
○○股，未併入八十一年度綜合所得稅申報，乃按每股面額新臺幣（下同）十元，核
定原告營利所得三九六、○○○元，除併課其當年度綜合所得稅外，並以原告漏報營
利所得、租賃所得及其他所得合計四三九、二四六元，逃漏所得稅一○二、三○六元
，乃依行為時所得稅法第一百十條第一項規定處以罰鍰計四八、一○○元（計至百元
）。原告不服，就營利所得及罰鍰部分，申經復查結果，未准變更，提起訴願、再訴
願，遞遭決定駁回，遂提起本件行政訴訟。茲摘兩造訴辯意旨如次：
甲、原告起訴意旨及補充理由略謂：
一、營利事業不得以經營土地買賣為業，平均地權條例著有明文規定。查該條例第八
    十三條規定：「以經營土地買賣為業，違背土地法律，從事土地壟斷、投機者，
    處三年以下有期徒刑，並得併科七千元以下罰金。」經濟部亦不准任何公司以「
    經營土地買賣」為登記營業項目。群暉公司登記營業項目為：「１、各項生產事
    業之投資。２、銀行、保險公司、證券投資公司、貿易公司、文化事業公司之投
    資。３、對興建商業大樓及國民住宅事業之投資。」其中並無「經營土地買賣」
    一項。事實上，群暉公司設立登記後，主要之營業係長期投資統一綜合證券公司
    及短期投資於銀行可轉讓定期存單、短期票券、定期存款與臺灣證券交易所上市
    股票等有價證券。系爭土地係七十七年六月二十二日購入，群暉公司於當日第○
    ○○四號交易傳票顯示支付系爭土地第一期款二二、八○○、○○○元之列帳科
    目為「土地」，而非商品或存貨，七十八年度群暉公司亦將支付系爭土地款項相
    當之利息支出金額予以資本化，顯見群暉公司購入系爭土地當時，係將之視為備
    用固定資產，並無意圖將之作為短期持有而擬予隨時出售牟利之計劃。群暉公司
    七十七年五月三十日舉行之第一屆第二次董事會決議購買系爭楊梅土地之目的，
    係為供「投資銲材事業」之用，其後亦已依法辦理經濟部公司執照變更登記營業
    項目；群暉公司後於七十九年十月二十六日第一屆第八次董事會決議變更計劃為
    擬投資設立電子資訊產品製造工廠，當時群暉公司亦擬申請將所購入之土地全部
    開發為工業用地，曾委託專業公司實地勘估調查並製作開發可行性研究報告。群
    暉公司購入系爭土地之日期為七十七年六月二十二日，出售之日期為八十年六月
    二十二日，持有期間長達三年，並非一年半載，其出售之原因係因設立銲材工廠
    運輸不便，設立電子工廠需耗費龐大人力與財力，而當時行業景氣欠佳，股東不
    願增資，申請開發為工業用地又曠時費日，沒有把握，不得已之下只好忍痛將系
    爭土地出售，再訴願決定、訴願決定及原處分將之視為經營一般經常進出之商品
    買賣，顯然與平均地權條例規定扞格，與事實亦完全不符。
二、群暉公司購入系爭土地當時係屬備用固定資產無疑，依下列法令及財政部與經濟
    部函釋，此等資產出售時之溢價收入應列為資本公積，而非當期營利事業所得：
    (1)公司法第二百三十八條第三款：「處分資產之溢價收入，應累積為資本公積」
    ，此項資本公積，除填補公司虧損及轉增資發行新股外，不得使用之。(2)財政部
    六十四年九月十九日台財稅第三六八五三號函釋：「營利事業按公司法第二百三
    十八條第三款規定，依其處分資產之溢價收入累積為資本公積時，應依照所得稅
    法規定於課稅後，再以剩餘部分提充資本公積」。(3)財政部七十五年八月七日台
    財稅第七五二五四四七號函釋：「公司出售土地之所得，免列入當年度損益課稅
    ，應以其全數列入資本公積」。(4)經濟部八十五年八月二十八日經（八五）商第
    00000000號令修正發布之商業會計處理準則第二十五條規定：「資本公
    積指股票溢價、資產重估增值、處分資產溢價．．．」(5)經濟部七十七年四月十
    六日（七七）商一○一八七號函釋：「凡處分資產之溢價收入屬非營業結果所產
    生之權益者，該資產即屬於公司法第二百三十八條第三款所稱『資產』之範圍．
    ．．，如所處分資產之溢價收入非屬營業結果所產生之權益，則須列入資本公積
    ．．．」(6)經濟部八十四年十一月八日商八四二二二八八三號函釋：「按建設公
    司如係以經營委託營造廠商興建國民住宅及商業大樓出租出售為主要業務，而其
    買賣『素地』僅係經營本業以外之投資行為，則所處分素地之溢價收入非屬營業
    結果產生之權益，應累積為資本公積」。(7)經濟部八十五年五月三日商八五二○
    六四七五號函釋：「投資公司將原計劃興建大樓之素地出售，其所產生之溢價收
    入，非屬營業結果所產生之收益，應累積為資本公積」。綜合上述公司法規定及
    財政部與經濟部函釋，凡公司組織出售土地之溢價收入應列為「資本公積」，要
    無疑義，立法意旨無他，除因出售土地收入需課土地增值稅，其稅率最低百分之
    四十，最高達百分之六十，遠高於營利事業所得稅之最高稅率百分之二十五外，
    土地係固定資產，為法定禁止營利事業將之列為經常買賣營業登記項目亦為主要
    原因。故群暉公司於八十年間將民國七十七年間取得之土地出售，其溢價收入應
    列為資本公積。以經營營建業務為主之國泰建設股份有限公司尚可將其出售土地
    之溢價收入轉列資本公積，遑論實際以經營長短期證券投資為業務之投資公司。
三、按「資本公積」原屬資本性質，列於公司資產負債表中之「股東權益」項下，故
    公司利用資本公積轉增資，僅為公司淨值會計科目之調整，股東取得公司利用資
    本公積轉增資配發之記名股票時，並無所得可言，其所得之實現，係在股東將其
    所取得之資本公積配發股票予以出售時，將其售價收入全部列為證券交易所得，
    此觀乎財政部六十五年三月二十五日台財稅第三一八九九號函釋、財政部六十五
    年十月二日台財稅第三六六七○號函釋及財政部八十一年五月二十九日台財稅第
    八一○一四○○一一號函釋甚明。再訴願決定、訴願決定及原處分依據財政部七
    十五年十二月八日台財稅第七五一八三五七號函釋，誤將出售土地溢價之資本公
    積視為普通營業盈餘，並於群暉公司以資本公積撥充資本配發股票予原告時，即
    認為原告已發生應稅所得，不僅誤解資本公積涵義，忽略特別規定優於普通規定
    ，與上述財政部三則函釋內容不合，亦否定經濟部已核准群暉公司以資本公積撥
    充資本並換發公司執照之行為為正當合法。再者，再訴願決定援引鈞院八十八年
    度判字第五六八號判決，否准原告適用財政部八十一年五月二十九日台財稅第八
    一○一四○○一一號函釋，然查其案情與系爭群暉公司完全不同，應不得援引比
    附。
四、對於科處罰鍰部分，關於補徵本稅之謬誤處已如上陳，復處以罰鍰，難令人甘服
    。查群暉公司以出售土地溢價收入之資本公積撥充資本，既經會計師查核簽證、
    主管機關核准換領公司執照及營利事業登記證，並憑政府頒發證照所印製配發予
    各股東之增資股票，其背面明顯依財政部規定註記有：「一、本股票係以資本公
    積轉增資發行，依規定免予計入當年度所得，課徵所得稅。二、取得股票之股東
    ，於該項股票轉讓或贈與或因原取得該項股票之股東死亡作為遺產分配時，應按
    全部轉讓價格、贈與或遺產分配時之時價，作為轉讓、贈與或遺產分配年度原取
    得股東之財產交易所得申報課徵所得稅。三、本股票取得日期為八十一年三月十
    二日。」於斯等情況下，原告除信賴群暉公司遵照財政部規定所為之註記與國泰
    信託公司之查核簽證外，如何能知曉取得該資本公積撥充股本配發之股票，需要
    辦理申報繳納八十一年度綜合所得稅。易言之，原告遵照群暉公司指示於取得系
    爭股票時免辦申報繳稅，絲毫沒有任何過失，依司法院釋字第二七五號解釋，亦
    無任何可予科罰之理。被告未先通知群暉公司收回原發股票，註銷反面「本股票
    係以資本公積轉增資，依規定免予計入當年度所得．．．」之註記，另行印製合
    適之股票辦理簽證並補發（免）扣繳憑單予各股東據以辦理申報繳稅，有違正當
    合理之行政程序。又群暉公司就資本公積轉增資配股未辦扣繳問題提起行政救濟
    ，已獲行政院再訴願決定將原決定及原處分均撤銷，本案群暉公司各股東八十一
    年度應否申報系爭所得問題，姑且不論，被告事前既未對群暉公司踐行所得稅法
    第一百十一條第二項規定之法定程序，已屬行政過失，依責任歸屬及分攤原則，
    如何可歸責於毫不知情之原告而科處原告罰鍰。
五、復就群暉公司另一股東就相同案情起訴案，接獲鈞院八十九年度判字第二四四七
    號判決「再訴願決定、訴願決定及原處分關於原告漏報其配偶取自群暉興業股份
    有限公司之營利所得所處罰鍰部分撤銷。」其撤銷之主要理由為：「查人民違反
    法律上之義務而應受行政罰之行為，法律無特別規定時，雖不以出於故意為必要
    ，仍須以過失為其責任條件。本件原告取得系爭股票背面註記：『一、本股票係
    以資本公積轉增資發行，依規定免予計入當年度所得，課徵所得稅。．．．』有
    股票影本附卷可稽，原告信賴該註記，且不知該資本公積的內容為何，自無法探
    究是否符合稅法規定，原告主張其未申報該筆收入，並無過失乙節，尚堪採信，
    被告予以科罰，自有違誤，一再訴願決定，遞予維持，亦嫌疏略，應將此部分之
    原處分及一再訴願決定均予撤銷，以符法制。」原告與前揭判決案之原告配偶同
    為群暉公司股東，按前揭判決，原告本身毫無任何過失，怎能無辜冤受罰鍰處分
    。
六、綜上所述，原處分及一再訴願決定均有違誤，請併予撤銷等語。
乙、被告答辯意旨略謂：
壹、營利所得部分：
一、按「個人之綜合所得總額，以其全年左列各類所得合併計算之：第一類：營利所
    得：公司股東所獲分配之股利．．．」、「公司之股東所分配之盈餘，按公司申
    報所得額時，所開具股東姓名、住址及已付或應付之盈餘數額核定之。」分別為
    行為時所得稅法第十四條第一項第一類第一款及同法施行細則第十一條所明定。
    次按「營利事業出售土地之交易所得，依所得稅法第四條第十六款規定，免納所
    得稅，惟該項盈餘分配予股東時，依同法第十四條第一項第一類規定，屬營利所
    得，應由股東合併各類所得申報繳納綜合所得稅。說明：．．．二、查所得稅法
    第四條第十六款規定，營利事業出售土地免納所得稅，惟營利事業將該項盈餘分
    配予股東，依同法施行細則第十一條規定，係按公司申報所得額時，所開具股東
    姓名、住址及已付或應付之盈餘數額核定之。至營利事業之盈餘，其構成內容，
    及是否徵免營利事業所得稅，在所不問。」為財政部七十五年十二月八日台財稅
    第七五一八三五七號函所明釋。
二、查群暉公司原名群暉投資企業股份有限公司（以下簡稱群暉投資公司），經經濟
    部商業司八十年十月核准變更為群暉公司，及於八十一年五月十九日以（八十一
    ）商一○八九二一一號函核准，變更為買賣業。該公司於七十七年六月二十二日
    購買坐落桃園縣楊梅鎮○○○段一四五之十地號土地，為北部區域計劃之一般農
    業區，分別編為甲種建築用地（僅能供建造工廠）、丁種建築用地（鄉村住宅）
    、林業用地及農牧用地。而群暉投資公司登記營業項目為投資業，是上述土地應
    不能供作營業辦公廳舍使用（非資本財），且該等土地自購入至出售，始終未供
    建廠用，核屬商品財性質，合先陳明。又原告主張系爭土地，於七十七年購入時
    即已依營利事業所得稅查核準則規定，將相關利息支出資本化，並視為備用固定
    資產列報乙節，按一般會計原則，得列報為固定資產項下者，係指「目前」供營
    業上長期使用之廠房及設備資產（如房屋、機器、辦公設備等），倘土地購入係
    供將來使用或出售者，則不得列為固定資產，應列為投資或存貨；而不論投資或
    存貨，均係以獲取財務上或營業上利益為目的，應為商品財性質。又作投資用土
    地，其利息支出亦得視情形予以資本化，系爭土地自購入時即未供營業上長期使
    用，即不符固定資產定義，是群暉公司將系爭土地歸列固定資產即有未合。而依
    原告所提供資料，尚難勾稽系爭土地利息資本化之事實，且系爭土地已如前述，
    應不得列入固定資產項下，尚不得以其自行資本化，就據以推翻商品財之性質，
    故該土地出售溢價收入，應列入公司未分配盈餘。
三、原告主張依財政部八十一年五月二十九日台財稅第八一○一四○○一一號函釋資
    本公積轉增資配股，股東取得時免予計入所得額課稅乙節，查上開財政部函釋係
    指公司處分固定資產之溢價收入，應列入資本公積，股東取得公司利用資本公積
    轉增資配發之記名股票，於取得時，免予計入當年度所得課徵所得稅。惟系爭土
    地非為該公司之資本財，已如前述，公司出售非屬資本財之土地，仍應計入未分
    配盈餘，不得轉列資本公積，故本件與資本公積轉增資配股情形不同，尚無上開
    財政部八十一年函釋之適用。
貳、科處罰鍰部分：
一、按「納稅義務人已依本法規定辦理結算申報，但對依本法規定應申報課稅之所得
    額有漏報或短報情事者，處以所漏稅額兩倍以下之罰鍰。」為行為時所得稅法第
    一百十條第一項所明定。
二、原告八十一年度綜合所得稅結算申報，短報本人及受扶養親屬營利、利息、租賃
    所得計四三九、二四六元，短漏稅額計一○二、三○六元，是原處分依據前揭法
    條規定按漏稅額處罰鍰四八、一○○元﹝計算式：102,306×（43,2460×0.2
    +396,000×0.5）/439,246）=48,100，計至百元止﹞，並無不合。原告復執前詞
    主張免罰，自難謂有理由。
參、綜上論述，原處分及復查、訴願、再訴願決定並無違誤，請判決駁回原告之訴等
    語。
　　理  由
一、按公司股東所分配之股利為營利所得，應課徵個人綜合所得稅，為行為時所得稅
    法第十三條及第十四條第一項第一類所規定。又營利事業出售土地之交易所得，
    依所得稅法第四條第十六款規定，免納所得稅，惟該項盈餘分配予股東時，依同
    法第十四條第一項第一類規定，屬營利所得，應由股東合併各類所得申報繳納綜
    合所得稅，同法並無股東得免納所得稅之規定；且營利事業之股東所分配之盈餘
    ，依同法施行細則第十一條規定，係按公司申報所得額時，所開具股東姓名、住
    址及已付或應付之盈餘數額核定之。至營利事業之盈餘，其構成內容，及是否徵
    免營利事業所得稅，在所不問，亦經財政部七十五年十二月八日台財稅字第七五
    一八三五七號函釋在案。
二、本件原告八十一年度綜合所得稅結算申報，原經被告核定有案。嗣被告以原告係
    群暉公司之股東，該公司以八十年度出售非屬資本財之土地利得，於八十一年度
    轉增資配股予各股東，其中原告取得增資配股三九、六○○股，未併入八十一年
    度綜合所得稅申報，乃按每股面額十元，核定原告漏報其取自群暉公司之營利所
    得三九六、○○○元，除併課其當年度綜合所得稅外，並以原告漏報營利所得、
    租賃所得及其他所得合計四三九、二四六元，逃漏所得稅一○二、三○六元，乃
    依行為時所得稅法第一百十條第一項規定處以罰鍰計四八、一○○元，原告不服
    ，循序提起行政訴訟，以如事實欄所示各節，據為爭執。經查：
（一）補徵稅款部分
  １、群暉投資公司經經濟部商業司於八十年十月核准變更為群暉公司，其登記營業
      項目原為投資業，於八十一年五月十九日經經濟部以（八十一）商一○八九二
      一一號函核准，變更為買賣業，此有本院卷附之群暉公司公司執照及原處分卷
      所附之前開經濟部函可稽。另依原處分卷內之不動產買賣契約書所載，群暉投
      資公司於七十七年六月二十二日購買系爭坐落桃園縣楊梅鎮○○○段一四五之
      十地號等土地，此批土地為北部區域計畫之一般農業區，分別編為甲種建築用
      地（僅能供建造工廠），丁種建築用地（鄉村住宅）、林業用地及農牧用地，
      此並為原告所不爭。而群暉公司八十一年五月十九日以前，其登記營業項目為
      投資業，已如前述，是上述土地應不能供作營業辦公廳舍使用（非資本財），
      且原告自承前開土地自購入至出售，始終未供建廠用，核屬商品財性質。
  ２、依群暉公司之董事會議事錄及建廠計畫書，前開土地購入之初，曾擬開發為工
      業用地，惟按一般會計原理原則，得列報為固定資產項下者，係指「目前」供
      營業上長期使用之廠房及設備資產，倘土地購入係供將來使用或出售者，則不
      得列為固定資產，應列為投資或存貨，而不論投資或存貨，均係以獲取財務上
      或營業上利益為目的，應為商品財性質，系爭土地自購入時即未供營業上長期
      使用，其所提供之建廠計畫亦未付諸實施，難謂為該公司之資本財。尚不得以
      其自行將利息資本化，即據以推翻商品財之性質，故該土地出售溢價收入，應
      列入公司未分配盈餘。
  ３、財政部八十一年五月二十九日台財稅第八一○一四○○一一號函釋係指公司處
      分固定資產之溢價收入，應列入資本公積，股東取得利用資本公積轉增資配發
      之記名股票，於取得時免予計入當年度所得課徵所得稅。群暉公司八十年間出
      售之系爭土地非屬固定資產，業如前述，自無財政部上開函釋之適用。從而，
      被告將群暉公司以八十年度出售非屬資本財之土地利得，於八十一年度轉增資
      配股予各股東，其中原告取得增資配股三九、六○○股，核定原告漏報其取自
      群暉公司之營利所得三九六、○○○元，併課其當年度綜合所得稅，揆之首開
      規定，並無不合。
（二）罰鍰部分
      查人民違反法律上之義務而應受行政罰之行為，法律無特別規定時，雖不以出
      於故意為必要，仍須以過失為其責任條件。本件原告取得系爭股票背面註記：
      「一、本股票係以資本公積轉增資發行，依規定免予計入當年度所得，課徵所
      得稅。‧‧‧」此有股票影本附卷可稽，原告以其信賴該註記，且不知該資本
      公積的內容為何，自無法探究是否符合稅法規定等語，自屬可採，其進而主張
      其未申報該筆收入，並無過失乙節，可堪採信。依司法院釋字第二七五號解釋
      意旨，自不得以原告漏報前開所得而對之科處罰鍰。
三、綜上所述，本件被告所為補徵稅款之處分，並無違誤，一再訴願決定遞予維持，
    亦無不當，此部分原告之訴為無理由，應予駁回。至被告對原告科予罰鍰部分，
    則有違誤，一再訴願決定，未予糾正而遞予維持，即有疏略，本院爰將此部分之
    原處分及一再訴願決定併予撤銷，應由被告另為適法之處分，以昭折服。
據上論結，本件原告之訴為一部有理由，一部無理由，爰依行政訴訟法施行法第二條
、行政訴訟法第一百零四條、民事訴訟法第七十九條但書，判決如主文。
中　　華　　民　　國　　九十一　　　年　　　三　　　　月　　　七　　　　日
                    最 高 行 政 法 院  第 三 庭
                                審 判 長 法  官　　　葉　振　權
                                         法  官      林　家　惠
                                         法  官　　　吳　錦　龍
                                         法  官　　　劉　鑫　楨
                                         法  官　　　吳　明　鴻
右  正  本  證  明  與  原  本  無  異
　　　　　　　　　　　　　　　　　　　　 法院書記官　阮　桂　芬
中　　華　　民　　國　　九十一　　　年　　　三　　　　月　　　七　　　　日
